臺灣高等法院民事判決　　　　　　　　　　　　　　九十二年度保險上字第一四號
　　上　訴　人　甲○○
　　訴訟代理人　陳倉富律師
　　被上訴人　　富邦人壽保險股份有限公司
　　法定代理人　鄭本源
　　訴訟代理人　張家聲律師
右當事人間，因請求給付保險金事件，上訴人對於中華民國九十二年一月二十日臺灣
臺北地方法院九十一年度保險字第三一號第一審判決，提起上訴，經本院於九十三年
二月十七日言詞辯論終結，判決如左：
    主      文
原判決廢棄。
被上訴人應給付上訴人新臺幣貳佰萬元並自民國九十一年三月二日起至清償日止，按
週年利率百分之五計算之利息。
第一、二審訴訟費用由被上訴人負擔。
本判決所命給付，於上訴人以新臺幣陸拾柒萬元為被上訴人供擔保後，得為假執行；
但被上訴人如以所命給付金額為上訴人供擔保後，免為假執行。
    事實及理由
一、上訴人起訴主張：被上訴人為保險業，經營保險業務，民國八十八年八月六日上
    訴人自為要保人，以子蘇霖為被保險人，向被上訴人投保人壽保險而與被上訴
    人簽訂人壽保險契約，約定上訴人為受益人，九十年二月三日保險事故發生，被
    保險人蘇霖死亡，上訴人依約於同年三月十三日檢具證明文件資料，申請理賠
    ，請求被上訴人給付保險金新臺幣(以下同)二百萬元；詎被上訴人竟以上訴人於
    簽訂保險契約時，未據實告知被保險人蘇霖罹有「嬰兒腦性麻痺症」為由，拒
    絕理賠，為此，基於人壽保險契約給付保險金請求權之法律關係，求為命被上訴
    人給付二百萬元本息之判決。並聲明：(一)原判決廢棄。(二)被上訴人應給付上
    訴人二百萬元，並自起訴狀繕本送達翌日起至清償日止，按週年利率百分之五計
    算之利息。(三)第一、二審訴訟費用由被上訴人負擔。(四)願供擔保准予宣告假
    執行。
二、被上訴人則以：上訴人於民國八十八年八月六日自為要保人，以其子蘇霖為被
    保險人，向被上訴人投保人壽保險而與被上訴人簽訂人壽保險契約，約定上訴人
    為受益人，九十年二月三日保險事故發生，被保險人蘇霖死亡，上訴人依約於
    同年三月十三日檢具證明文件資料，申請理賠請求給付保險金，惟經被上訴人調
    查發現上訴人於簽訂人壽保險契約時，未據實告知被保險人蘇霖罹有「嬰兒腦
    性麻痺症」，被上訴人已依保險法之規定解除人壽保險契約，上訴人請求給付保
    險金，於法自屬無據等語，資為抗辯。並聲明：(一)上訴駁回。(二)第二審訴訟
    費用由上訴人負擔。
三、上訴人主張被上訴人為保險業，經營保險業務，民國八十八年八月六日上訴人自
    為要保人，以子蘇霖為被保險人，向被上訴人投保人壽保險而與被上訴人簽訂
    人壽保險契約，約定上訴人為受益人，九十年二月三日保險事故發生，被保險人
    蘇霖死亡，上訴人於同年三月十三日檢具證明文件資料，申請理賠請求被上訴
    人給付保險金二百萬元，被上訴人以上訴人於簽訂保險契約時，未據實告知被保
    險人蘇霖罹有「嬰兒腦性麻痺症」為由，拒絕理賠等事實，為被上訴人所不爭
    執，且有被上訴人公司變更登記表、相驗屍體證明書、病患基本資料、人壽保險
    要保書、被上訴人致上訴人之存證信函等影本在卷為憑，上訴人主張之上開事實
    ，應堪信為真實。
四、被上訴人抗辯上訴人於民國八十八年八月六日自為要保人，以其子蘇霖為被保
    險人，向被上訴人投保人壽保險而與被上訴人簽訂人壽保險契約，約定上訴人為
    受益人，九十年二月三日保險事故發生，被保險人蘇霖死亡，上訴人依約於同
    年三月十三日檢具證明文件資料，申請理賠請求給付保險金，經被上訴人調查發
    現上訴人於簽訂人壽保險契約時，未據實告知被保險人蘇霖罹有「嬰兒腦性麻
    痺症」，被上訴人依保險法之規定解除人壽保險契約等事實，為上訴人所不爭執
    ，且有相驗屍體證明書、病患基本資料、人壽保險要保書、被上訴人致上訴人之
    存證信函等影本在卷為憑，被上訴人所抗辯之上開事實，亦應堪信為真實。
五、按：訂立契約時，要保人對於保險人之書面詢問，應據實說明。要保人故意隱匿
    ，或因過失遺漏，或為不實之說明，足以變更或減少保險人對於危險之估計者，
    保險人得解除契約；其危險發生後亦同。保險法第六十四條第一項、第二項前段
    固有明文規定；惟同條第二項但書亦有：「但要保人證明危險之發生未基於其說
    明或未說明之事實時，不在此限。」之規定。經查被上訴人抗辯上訴人之子即被
    保險人蘇霖之死亡原因，係因上訴人於要保時，未據誠實告知被上訴人罹患有
    「嬰兒腦性痲痺」症，所引起之中樞神經衰竭，依保險法第六十四條第二項前段
    規定，得解除保險契約等語；其所抗辯之事實，固經相驗之檢驗員仲建國於本院
    準備程序期到場結證在卷，並有記載：「直接引起死亡之疾病或傷害：先行原因
    ：(若有引起上述死因之引病或傷害)甲、中樞神經衰竭，乙、腦神精 (應為經之
    誤植 )麻痺，丙、極重度多重障。」之台灣宜蘭地方法院檢察署相驗屍體證明書
    ，及同署九十年度相字第五七號相驗卷足憑；惟查：
(一)綜觀前開九十年度相字第五七號相驗卷之卷證資料，本院認上訴人之子即被保險
    人蘇霖死亡之真正原因，應係上訴人於餵食麵線時噎著，發生窒息，未即時送
    醫急救，有上訴人向警察局報案時，接受員警之偵訊，供稱：「我參子蘇霖．
    ．．於今九十年二月三日上午十一時許，在
    ，經我拿開水餵他，並將我兒子抖動，還是不幸窒息死亡。」、「當時我有拿水
    給他喝，並抖動我兒子身體等急救動作，但我未將我兒子送醫院救治」、「我有
    替我兒子更換衣褲，．．．(你兒子窒息死亡後，你有無翻動過屍體？)」等語，
    及於檢察官相驗屍體時，向檢察官供稱：「上午十點多我餵他吃麵線，到十一點
    多我發現他不舒服就拿開水給他喝，他臉色突然發黑又變白，不到三分鐘就死了
    。」、「一些飯及一些麵線(今天你餵他何物？)。」、「我把他倒立抖動，扶正
    後又給他喝水，但都沒有效(你發現他有異狀如何處理？)。」、「我看他已經死
    亡沒有呼吸了。(為何沒有送醫？)」等之供詞，在前揭相驗卷足憑；且本院將相
    驗卷分別檢送國立臺灣大學醫學院附設醫院(以下稱臺大醫院)、行政院國軍退除
    役官兵輔導委員會臺北榮民總醫院(以下稱榮總醫院)予以鑑定，臺大醫院略以：
    「根據所提供的資料顯示，蘇先生為多重障礙個案，因為食用麵線導致死亡，推
    測可能的死亡原因為食物阻塞呼吸道，引起急性呼吸衰竭，使腦部缺氧而死亡。
    」，榮總醫院略以：「依貴院所提供之資料，無法直接判定蘇霖之死因，但按
    一般醫學常識判斷，發病三分鐘即告死亡之常見案例為：(一)心臟病突發心跳停
    止 (二)呼吸道阻塞窒息。至於腦部的病變 (例如大量腦出血)所產生之中樞神經
    衰竭，其過程所需時間通常超過數小時或數天，所以中樞神經衰竭並非該案例之
    直接死因。」等之鑑定結果函覆本院，核與本院之判斷相符，有各該醫院函 (本
    院卷第一二九頁、第一五六頁)在卷為憑。被上訴人抗辯上訴人子即被保險人蘇
    霖係因罹「嬰兒腦性痲痺」症，所引起之中樞神經衰竭而死亡，尚非可採。
(二)被上訴人又以上訴人子即被保險人蘇霖於檢驗員相驗時，其食道及氣管沒有異
    物，非常乾淨，應非死於窒息等語抗辯；惟查上訴人於報案、相驗時分別向警局
    、檢察官供稱：「．．．並將我兒子抖動，．．．。」、「．．．並抖動我兒子
    身體等急救動作．．．」、、「我把他倒立抖動．．．」，上訴人雖未即時送醫
    急救，但尚有於施救時仍予以抖動、倒立，其食道、呼吸道於相驗時已無異物，
    非無可能，被上訴人以此抗辯上訴人之子非死於窒息，亦非足採。至於證人即檢
    驗員仲建國於本院結證：「．．．如果窒息的話，會嘔吐吐出來，我有問家屬有
    沒有吐，結果家屬說都沒有吐出來。」等語，本院則認上訴人之子，於食用麵線
    噎著，發生窒息現象時，會嘔吐而吐出來，或將不致因窒息而死亡。檢驗員仲建
    國上開證言，有背經驗法則，不足為憑。
(三)綜合上開事證，上訴人之子即被保險人蘇霖之死亡，與上訴人未據實告知罹「
    嬰兒腦性痲痺」症，尚難認有所關聯，依前揭保險法第六十四條第二項但書規定
    ，被上訴人解除與上訴人間之保險契約，於法尚非有據，上訴人依據保險契約，
    請求被上訴人給付保險金額二百萬元，於法自屬有據，應予准許。
六、給付有確定期限者，債務人自期限屆滿時起負遲延責任。遲延之債務，以支付金
    錢為標的者，債權人得請求依法定利率計算之遲延利息，民法第二百二十九條第
    一項、第二百三十三條第一項前段分別定有明文。查本件上訴人請求被上訴人給
    付保險金，依保險法第三十四條第一項規定，應於上訴人交齊證明文件後，於約
    定期限內給付賠償金額。無約定期限者，應於接到通知後十五日內給付之。上訴
    人已於九十年三月十三日備齊文件，請求被上訴人給付，為被上訴人所拒，被上
    訴人自同年月二十八日即應負遲延責任，並應依同條第二項給付遲延利息年利一
    分，惟上訴人請求自起訴狀繕本送達翌日即九十一年三月二日起，至清償日止，
    按週年利率百分之五計算之利息，於法尚無不合，應予准許。
七、綜上所述，上訴人依據保險契約，請求被上訴人給付二百萬元本息，於法有據，
    應予准許，原法院為其敗訴判決，並駁回其假執行之聲請，容有未恰；上訴意旨
    指摘原法院之判決不當，求予廢棄，非無理由，應由本院予以廢棄，更為判決如
    主文第二項所示。
八、兩造均陳明願供擔保，以代釋明，請求准免宣告假執行，於法尚無不合，爰分別
    酌定如主文第四項所示之金額准許之。
九、本件事證已臻明確，兩造其他攻擊、防禦方法及提出未援用之證據，經斟酌後認
    不影響判決基礎，無逐一論述必要，併此敘明。
據上論結，本件上訴為有理由，爰判決如主文。
中　　　華　　　民　　　國　　九十三　　年　　　二　　　月　　二十四　　日
                                   民事第六庭
                                        審判長法  官  林　丁　寶
                                              法  官  高　鳳　仙
                                              法  官  陳　博  享
正本係照原本作成。
如不服本判決，應於收受送達後二十日內向本院提出上訴書狀，其未表明上訴理由者
，應於提出上訴後二十日內向本院補提理由書狀（均須按他造當事人之人數附繕本）
上訴時應提出委任律師或具有律師資格之人之委任狀；委任有律師資格者，另應附具
律師資格證書及釋明委任人與受任人有民事訴訟法第四百六十六條之一第一項但書或
第二項（詳附註）所定關係之釋明文書影本。
中　　　華　　　民　　　國　　九十三　　年　　　二　　　月　　二十四　　日
　　　　　　　　　　　　　　　　　　　　　　　書記官  鄭　靜　如
附註：
民事訴訟法第四百六十六條之一（第一項、第二項）：
對於第二審判決上訴，上訴人應委任律師為訴訟代理人。但上訴人或其他法定代理人
具有律師資格者，不在此限。
上訴人之配偶、三親等內之血親、二親等內之姻親，或上訴人為法人、中央或地方機
關時，其所屬專任人員具有律師資格並經法院認為適當者，亦得為第三審訴訟代理人
。
